【裁判字號】    97,簡上,18
【裁判日期】    970630
【裁判案由】    給付納骨塔費用
【裁判全文】
臺灣嘉義地方法院民事判決              97年度簡上字第18號
上  訴  人  丁○○
被上訴人    雲林縣口湖鄉公所
法定代理人  乙○○
訴訟代理人  丙○○
            陳信村律師
上列當事人間請求給付納骨堂費用事件，上訴人對於中華民國97
年1月23日本院嘉義簡易庭96年度嘉簡字第871號第一審判決提起
上訴，於中華民國97年6月18日辯論終結，本院判決如下：
    主  文
上訴駁回。
第二審訴訟費用新臺幣陸仟玖佰肆拾伍元由上訴人負擔。
    事實及理由
壹、被上訴人起訴主張：
一、上訴人於民國96年3月7日申請其祖先之骨甕共43門，奉入伊
    所設置管理之納骨堂（下稱系爭納骨堂）供奉，原本每甕應
    繳納新台幣（下同）35,000元或38,000元之管理費暨使用費
    ，惟倘骨骸或骨灰係於96年12月31日前由原第七公墓掘起者
    ，每甕可減免優待10,000元，因上訴人擇於96年3 月15日此
    良辰吉日進塔，而未及測量其原先供奉骨甕之處是否屬於第
    七公墓之範圍，故伊先同意上訴人以優待價格將骨甕奉入系
    爭納骨堂，嗣經測量後始知上訴人原先供奉祖先骨甕之處並
    不在第七公墓之範圍內，是上訴人應不得享有此減免優待，
    自應再給付伊430,000元之管理費暨使用費，爰本於納骨堂
    使用契約之法律關係，提起本訴。
二、按雲林縣口湖鄉公立殯葬設施管理使用自治條例第18條第3
    項之規定：埋葬於本鄉第七公墓起掘後，其骨灰（骸）存放
    於設置在第七公墓之本鄉骨灰（骸）存放設施者，其使用費
    得予減免或優待，其減免或優待額度依收費標準表規定辦理
    之，其減免或優待之額度，最高以10,000元為限，申請減免
    或優待者，應檢附起掘許可證明或其他相關證明，未檢附或
    無提出證明者不予減免或優待。則依上開自治條例規定需上
    訴人之祖先在納骨堂營運後（95年3月）自第七公墓範圍內
    起掘者始得享有優待，而上訴人因其祖先之骨灰（骸）存放
    之墓厝是否在第七公墓範圍內不明，但急於良辰吉日96年3
    月15日進塔，被上訴人基於民情，同意上訴人先予暫少繳
    10,000元進塔，俟測量後再決定是否補繳，並由上訴人以被
    上訴人名義申請測量，有雲林縣北港地政事務所複丈申請書
    於原審卷可證，而上訴人於測量時見非在第七公墓範圍內自
    行撤回測量，有雲林縣北港地政事務所96年3月27日北地四
    字第09600 03450號函可稽。因上訴人祖先之墓厝非在第七
    公墓之範圍內，並由原審囑託雲林縣北港地政事務所勘測屬
    實，則上訴人祖先之骨骸並非於納骨堂建成後於第七公墓起
    掘，上訴人又未能提出申請起掘或其他相關文件證明，自不
    能享受優待10,000元甚明。上訴人雖稱其祖先以前是葬於第
    七公墓，但因於7、8年前已起掘且又未能提出相關證明，顯
    不合前揭自治條例之規定，故其上訴非有理由等語。並聲明
    ：（一）上訴駁回；（二）第二審訴訟費用由上訴人負擔。
貳、上訴人則抗辯：
一、緣上訴人先祖之祖墳共43座散布在口湖鄉○○○段248之1等
    地號口湖鄉第七公墓內，後因公墓被水所淹，不得已在公墓
    南邊搭建一鐵厝，陸續拾骨集中放置於該鐵厝內，並在相鄰
    之同段235之10地號內擬蓋建私人之納骨堂，以便安置。惟
    上訴人正在動土興建圍牆之際，適被上訴人擬在第七公墓內
    興建公有納骨堂，為招攬生意，便派員向上訴人勸說要求停
    蓋私人納骨堂，將來公有納骨堂蓋好當優待進塔云云，上訴
    人信以為真，乃停建私塔，並於公有納骨堂建好，準備進塔
    ，被上訴人亦同意優惠10,000元，但俟上訴人擇吉日進塔之
    際，被上訴人忽表示原葬位置必須第七公墓公有墓地內始可
    優惠，要求上訴人出具切結書，上訴人因進塔日期已擇定無
    法延期，迫於無奈祇得照簽，後經測量結果發現上訴人原暫
    厝骨罈之鐵厝距公墓地咫尺之私人地上，要求補繳10,000元
    云云。
二、經查上訴人之先祖原葬墓地全部位於第七公墓公有墓區內，
    因該地區浸水故陸續拾骨集中安厝在鐵厝內（原審97年1月
    9日庭訊時，因血壓過高引起頭暈，始誤答稱7、8年前就拾
    骨於在鐵厝內），並非一開始即葬在私人地內；況該鐵厝之
    位置原亦在第七公墓墓區內，未經測量，無法辨別係屬私地
    或公地。蓋該私人土地亦早成為第七公墓之一部分，此觀附
    近亦有多門墓厝即可明白；故所謂第七公墓非指公有土地之
    墳墓始屬之，在該範圍內之私有地之墳墓亦應包括在內。況
    依台灣一般公墓公私土地均參雜其間，並無圍牆相隔，且殯
    葬時亦未如一般土地須經鑑界測量，故在該區域內私有土地
    之墳墓，自難排除在外。被上訴人指在公地上之墳墓始予優
    待，惟自治條例亦僅規定在第七公墓之墳墓，並未指定要在
    公地上之墳墓，始有優待，而測量結果指上訴人暫厝之鐵厝
    非在第七公墓內，但依上所陳，上開祖墳係陸續自公墓區域
    內掘起，自無予以排除之餘地。
三、況上訴人在公有納骨堂興建之初，即已自行興建私塔已如上
    述，係因被上訴人之招攬並同意優惠價格，始停止興建為上
    訴人捧場，果非如此，上訴人未受優待所繳費用應可蓋建私
    塔，並可供族人將來進塔使用，經濟價值自較有利，焉有無
    故停建之理，是被上訴人自不能對最初之允諾隨意毀棄。而
    所謂切結書係被上訴人利用上訴人擇吉日決定入塔後，由被
    上訴人片面書具迫使上訴人簽字，上訴人因自信原有墓厝確
    係均在第七公墓區內，而暫厝之鐵厝已成公墓之一部分（因
    該地建鐵厝時並無業主出面主張其權利），故予簽名，該項
    意思表示顯然錯誤，爰為撤銷之意思表示，被上訴人自難憑
    該切結書向上訴人請求。至原判決指優惠方案係為鼓勵公墓
    後人，倘於納骨堂營運後，仍遲未將先人骸骨掘起者，可儘
    速安奉云云，惟詳查該自治條例並未有如是之規定，且該優
    待規定並不限於納骨堂營運後始掘起之墳墓，原判決上開理
    由顯與自治條例規定不符，而無足採。並聲明：（一）、原
    判決廢棄，被上訴人在第一審之訴駁回；（二）第一、二審
    訴訟費用由被上訴人負擔。
 參、法院判斷：
一、兩造不爭執之事實：
（一）上訴人於96年3月7日向被上訴人申請奉入系爭納骨堂之骨
      甕共43門，除以口湖鄉民之優惠價收費，並每門減價1萬
      元，共減免43萬元。
（二）上訴人原先安置上述43門祖先骨甕之鐵厝，位於雲林縣口
      湖鄉○○○段第248號土地上，上訴人擇於96年3月15日將
      祖先骨甕遷入被上訴人經營管理之系爭納骨堂。
二、本件兩造有爭執者為：
（一）上訴人原本所搭設放置祖先骨頭之鐵厝是否屬於第七公墓
      之範圍？
（二）若上訴人之祖先墳墓原本是葬在第七公墓內，是否亦可享
      有減免一萬元之優惠？
三、經查，上訴人原先安置上述43門祖先骨甕之鐵厝，位於雲林
    縣口湖鄉○○○段第248號土地上一情，為上訴人所不爭執
    ，而雲林縣口湖鄉第七公墓之範圍，係包括雲林縣口湖鄉○
    ○○段第248之1號、248之3號、248之5號、249號、250之3
    號、250之4號及250之6號土地，惟不包括雲林縣口湖鄉○○
    ○段第248號土地，業據雲林縣北港地政事務所97年5月14日
    北地四字第0970005202號函覆甚明，復有地籍圖謄本在卷可
    稽，是上訴人原先安置上述43門祖先骨甕之鐵厝並非在口湖
    鄉第七公墓之範圍一情，應可認定，上訴人抗辯：其屬第七
    公墓範圍云云，難認有理由。
四、按「埋葬於本鄉第七公墓起掘後，其骨灰（骸）存放於設置
    在第七公墓之本鄉骨灰（骸）存放設施者，其使用費得予減
    免或優待，其減免或優待額度依收費標準表規定辦理之，其
    減免或優待之額度，最高以新臺幣10,000元為限，申請減免
    或優待者，應檢附起掘許可證明或其他相關證明，未檢附或
    無法提出證明者不予減免或優待。」，雲林縣口湖鄉公立殯
    葬設施管理使用自治條例第18條第3項定有明文。而本件所
    爭執之1萬元減免優惠即是按照上開規定，為兩造所不爭執
    。經查，上訴人主張：其祖先之骨骸均係由第七公墓陸續所
    掘起云云，姑不論其均未能提出起掘許可證明或其他相關證
    明以實其說，然查，上訴人之祖先遺骸，均在95年3月前即
    已掘起，並置放在自己所建之上開未位於第七公墓範圍之鐵
    厝一情，為上訴人所自承（見本院97年5月27日準備程序筆
    錄）。而系爭納骨塔之優惠減免方案，所依據雲林縣口湖鄉
    公立殯葬設施管理使用自治條例第18條第3項之規定，係95
    年3月8日方修訂實施一情，有被上訴人所提出之雲林縣口湖
    鄉公立殯葬設施管理使用自治條例在卷可稽，是基於法律不
    溯及既往原則，該自治條例第18條第3項之規定，自應於95
    年3月8日後才開始生效。因此被上訴人主張：必須於95年3
    月8日起至96年12月31日止，自第七公墓掘起之骨骸或骨灰
    而奉入系爭納骨堂，方可減免10,000元等語，應為可採。上
    訴人既於管理使用自治條例第18條第3項生效前（95年3月8
    日前）即已將其祖先之骨骸掘起，並安放於非屬於第七公墓
    範圍內之鐵厝內，是縱其祖先原本之墓地確係位於第七公墓
    內，自亦無該優惠方案之適用。此再核對上訴人96年3月6日
    所出具之切結書內容均在請求測量上訴人置放祖先遺骸之鐵
    厝是否位於第七公墓範圍，而非請求測量上訴人祖先遺骸原
    先埋葬位置一情，亦足證上情。
五、又上訴人所聲請之證人甲○○雖證述：當時候公所有說叫我
    跟村民說只要在第七公墓所撿的骨骸，可以優待一萬元，納
    骨塔要完成最後一、二年所撿的骨骸，則是優待二萬元。這
    是要鼓勵村民趕快撿骨骸，要不然會來不及享有優待等語（
    見本院97年4月29日準備程序筆錄）。然查，證人甲○○並
    非被上訴人之代表人或業務承辦人，自無法代表被上訴人為
    意思表示，再查，依據被上訴人於一審所提出之收費標準表
    （見原審卷第74頁），骨骸靈位之收費標準，口湖鄉民與外
    籍鄉民之收費相較，本會有鄉民減免優惠，但若於95年3月8
    日至96年12月31日從第七公墓掘起之骨骸，則可再減免一萬
    元收費，故證人甲○○上開所謂最後1、2年（亦即95年、96
    年）可再多優惠一萬元之證述，顯然與被上訴人主張95年3
    月8日至96年12月31日從第七公墓掘起之骨骸，可再減免一
    萬元收費之主張不謀而合。因此，本件上訴人之祖先骨骸，
    既係在系爭管理使用自治條例第18條第3項生效前（即95年3
    月8日前）掘起，除鄉民優惠之減免外，自不能另再享有一
    萬元之優惠。
六、綜上所述，上訴人置放祖先遺骸之鐵厝並非位於第七公墓範
    圍，是其並不符合雲林縣口湖鄉公立殯葬設施管理使用自治
    條例第18條第3項所定得優惠1萬元之規定，上訴人之前使用
    系爭納骨堂既然少繳納430,000元，則被上訴人本於納骨堂
    使用契約之法律關係，請求上訴人應補足適用優惠方案之差
    額430,000元，及自起訴狀繕本送達翌日即96年9月21日起至
    清償日止，按年息百分之五計算之利息，為有理由，應予准
    許。又本件係依簡易訴訟程序所為上訴人敗訴之判決，依民
    事訴訟法第389條第1項第3款之規定，應依職權宣告假執行
    。原審判命上訴人如數給付並為假執行之宣告，並無違誤，
    上訴人請求予以廢棄改判，為無理由，應駁回其上訴。
七、本件事證已臻明確，兩造其餘攻擊防禦方法，例如上訴人祖
    先之墓地是否確於第七公墓之範圍內及被上訴人之優惠方案
    是否合理等節，核與判決結果不生影響，爰不逐一論述，併
    此敘明。
八、本件第二審訴訟費用為裁判費6,945元，應由上訴人負擔。
九、據上論結，本件上訴為無理由，依民事訴訟法第436條之1第
    3項、第449條第1項、第78條，判決如主文。
中    華    民    國    97    年    6    月    30    日
                   民二庭審判長法  官  黃茂宏
                               法  官  蘇雅慧
                               法  官  黃明展
以上正本係照原本作成。
本判決不得上訴。
中    華    民    國    97    年    6     月    30    日
                               書記官  陳昭煌


司法院資訊處製作；財團法人民間司法改革基金會備份。
